臺灣高等法院臺中分院刑事判決　　　　 94年度上易字第756號
上　訴　人
即　被　告　丙○○
上　訴　人
即　被　告　戊○○
上　訴　人
即　被　告　丁○○
　　　　　　　　　　一
前列二人共同選任辯護人　莊乾城律師
上列上訴人因偽造文書案件，不服臺灣臺中地方法院94年度易字
第269號中華民國94年5月6日第一審判決（起訴案號：臺灣臺中
地方法院檢察署93年度偵續一字第32號），提起上訴，本院判決
如下：
    主  文
上訴駁回。
    犯罪事實
一、丙○○所有依民國（下同）八十九年七月之公告現值計算，
    價值共計新臺幣（下同）四千二百六十一萬七千三百元（一
    千零五十二平方公尺加上四千五百零二平方公尺加上四千三
    百五十七平方公尺，共計九千九百十一平方公尺，乘以每平
    方公尺四千三百元）之坐落臺中市○○區○○段第一一二號
    、第一一三號、第一一六地號等三筆土地，日後有可能經政
    府以高速鐵路通過為由，以公告現值一點四倍之徵收補償金
    共計五千九百六十六萬四千二百二十元（四千二百六十一萬
    七千三百元乘以一點四）加以徵收。復因丙○○於八十九年
    七月間，資金週轉不足，急於求現，乃於八十九年七月十七
    日，透過陳世明之仲介，將其所有上開三筆土地，以三千萬
    元（其中一百五十萬元部分，直接抵償先前丙○○積欠丁○○之一百五十萬元債務；其中五百萬元部分，直接抵償先前
    丙○○積欠戊○○之五百萬元債務；其中一千三百五十萬元
    部分，直接交付予吳永井，代為清償先前丙○○積欠吳永井
    之一千三百五十萬元債務。扣除上開部分後，丙○○實際上
    僅取得一千萬元）之代價，出售予欲投資購買上開三筆土地
    ，再等待政府公告徵收而謀利之戊○○、丁○○姊、弟二人
    。且因上開三筆土地依法如須由戊○○、丁○○二人繳納土
    地增值稅時（依土地稅法第五條第一項第一款固規定，土地
    為有償移轉者，其土地增值稅之納稅義務人為原所有權人。
    但同法第五之一條前段又規定，土地所有權移轉，其應納之
    土地增值稅，納稅義務人未於規定期限內繳納者，得由取得
    所有權之人代為繳納），在繳納高額之二千四百九十三萬六
    千四百八十六元之土地增值稅，辦理所有權移轉登記後，日
    後縱經政府依法公告以五千九百六十六萬四千二百二十元之
    代價徵收，買方在加計利息等因素後，勢必將毫無利益可圖
    。但如暫不辦理所有權移轉登記，日後經政府依法公告徵收
    時，因依法（土地法第一百九十六條、平均地權條例第四十
    二條第一項、土地稅法第三十九條第一項參照）並無須繳納
    上開二千四百九十三萬六千四百八十六元土地增值稅，買方
    則有利可圖。買賣雙方遂約定：如上開土地因地目為原（農
    業用地），或使用分區為河川區，而依法經稅捐機關核定無
    須繳納土地增值稅時，買賣雙方將如期辦理所有權移轉登記
    。惟倘上開土地須繳納土地增值稅時，則暫不辦理所有權移
    轉登記，僅由賣方先辦理設定擔保債權額為五千萬元之抵押
    權登記予買方，等待日後政府加以徵收，或依法無庸繳納上
    開土地增稅時，再辦理所有權移轉登記，藉以規避上開二千
    四百九十三萬六千四百八十六元之土地增值稅。此外，因向
    稅捐機關申請以上開土地之使用分區為河川區或農業用地為
    由，而核定免徵土地增值稅之手續，曠日費時，買方戊○○
    、丁○○二人遂擔心賣方丙○○不知是否尚有積欠其他不詳
    之債權人鉅額債務，為免在向稅捐機關辦理上開三筆土地免
    徵土地增值稅，及向地政機關辦理土地所有權移轉登記之過
    程中，上開三筆土地突遭丙○○之債權人，加以查封登記，
    或遭丙○○以該三筆土地為他人，辦理設定其他抵押權登記
    ，甚而將之以「一地二賣」之方式出賣予他人，致無法順利
    完成上開三筆土地之所有權移轉登記予買方。買賣雙方乃約
    定：在買方戊○○、丁○○二人支付予賣方丙○○一千萬元
    之訂金後，賣方丙○○即須先以上開三筆土地為買方戊○○
    、丁○○二人設定五千萬元之抵押權登記。如上開三筆土地
    順利得以獲准免徵土地增值稅時，買賣雙方再繼續辦理所有
    權移轉登記予買方。屆時上開五千萬元之抵押權登記亦將因
    抵押權人與所有權人同一，而歸於消滅。但如上開三筆土地
    依法須繳納土地增值稅時，買賣雙方將暫不辦理所有權移轉
    登記，且賣方丙○○須再以上開三筆土地，為買方設定擔保
    債權額為五千萬元之抵押權設定登記。
二、丙○○、戊○○及丁○○等三人於謀議既定後，乃共同基於
    使公務員登載不實之犯意聯絡，均明知買賣雙方間實際上並
    無五千萬元債權債務關係存在，於八十九年七月十七日（當
    時買方戊○○、丁○○二人僅給付賣方丙○○一千萬元之訂
    金，其餘二千萬元價金尚未給付），委由不知情之土地專業
    登記代理人張文彥，利用其於八十九年七月十八日，代為向
    臺中市中興地政事務所，申請辦理以丙○○所有上開三筆土
    地為擔保，並以丙○○為債務人，為債權人丁○○設定擔保
    債權額為五千萬元之抵押權登記，致使無實質審查權限之該
    所承辦公務員，於八十九年七月二十日，將該不實之事項登
    載於職務上所掌管之土地登記簿之公文書上，足以生損害於
    地政機關對於土地登記、管理之正確性與丙○○之債權人甲○○、合作金庫銀行股份有限公司（以下簡稱合庫銀行，業
    於九十年五月七日以債權人身分，向臺灣臺中地方法院聲請
    對上開三筆土地為假扣押之查封登記）及丙○○之其他債權
    人。嗣丙○○、戊○○及丁○○等三人於八十九年八月五日
    ，向臺中市稅捐稽徵處以上開土地之使用分區為「河川區」
    為由，申請免徵土地徵值稅，並未獲准，而核定應繳納土地
    增值稅二千四百九十三萬六千四百八十六元。其等三人乃共
    同承前同一使公務員登載不實之概括犯意聯絡，均明知買賣
    雙方間實際上並無五千萬元債權債務關係存在，再度於八十
    九年八月二十五日（當時買方戊○○、丁○○二人共計已給
    付賣方丙○○二千九百九十萬元之價金，僅剩十萬元價金尚
    未給付），委由不知情之土地專業登記代理人張文彥，利用
    其代為向臺中市中興地政事務所，申請辦理以丙○○所有上
    開三筆土地為擔保，並以丙○○為債務人，為債權人戊○○
    設定擔保債權額為五千萬元之抵押權登記，致使無實質審查
    權限之該所承辦公務員，於八十九年八月三十一日，將該不
    實之事項登載於職務上所掌管之土地登記簿之公文書上，足
    以生損害於地政機關對於土地登記、管理之正確性與丙○○
    之債權人甲○○、合庫銀行及其他丙○○之債權人。
二、案經甲○○訴由臺灣臺中地方法院檢察署檢察官偵查起訴。
    理  由
一、訊據上訴人即被告（下稱被告）丙○○、丁○○及戊○○等
    三人固均不否認曾於上揭時地，簽訂上開三筆土地之不動產
    買賣契約書，被告丁○○、戊○○二人並以上開方式，給付
    三千萬元之價金予被告丙○○。嗣後，為節省繳納二千四百
    九十三萬六千四百八十六元之土地增值稅，買方雙方並未完
    成土地所有權移轉登記，而由被告丙○○暫以其所有上開三
    筆土地，先後於上揭時地，共同委由案外人張文彥，代為向
    地政機關，辦理為被告丁○○、戊○○二人各設定擔保債權
    額各為五千萬元之抵押權設定登記之事實（見原審卷第三九
    頁）。但其等三人均否認有何使公務員登載不實之犯行，被
    告丙○○辯稱：其因業已將上開三筆土地，以三千萬元之代
    價，出售予被告丁○○、戊○○二人，其等要如何設定係其
    等之權利，其僅能完全配合該二人之要求，辦理上開二次之
    抵押權設定登記，否則其就會違約，其並不知如此之行為係
    屬違法云云（參本院卷第三九頁、原審卷第三五頁、第二四
    八頁至第二五○頁）；被告丁○○辯稱：其僅係投資購買上
    開三筆土地，簽約過程其都不在場，而委託專業代書辦理，
    上開三筆土地存在糾紛，不是想過戶就可以馬上過戶，設定
    抵押權之目的僅係要在買賣過程中，最後能順利取得上開三
    筆土地之所有權，並無故意要使公務員登載不實云云（參本
    院卷第七七頁、原審卷第二四八頁、第二五一頁）；被告戊○○辯稱：當初係因案外人陳世明說設定抵押權，係為了保
    障我們（買方）。且於簽約當時，其僅係要保存自己權利，
    所以要求設定抵押權，由於公告現值不斷提高，所以設定金
    額也提高，其並不知一般抵押權與最高限額抵押權之差別，
    事後亦未注意案外人張文彥係向地政機關，申請將之登記為
    一般抵押權，而非最高限額抵押權。並無故意要使公務員登
    載不實云云（參本院卷第七六頁至第七七頁、原審卷第二四
    九頁、第二五○頁）云云。經查：
  按刑事訴訟法上所謂犯罪之被害人，祇須就其所訴之事實如
    果屬實，在實體法上足認其為被害之人為已足，並不以實際
    上確曾受害為必要（最高法院三十年上字第四五二號判例參
    照）。本件辯護人之辯護意旨固謂：告訴人甲○○與被告丙○○間，在本件設定抵押權之時點，實際上並無債權債務存
    在，故告訴人實非屬犯罪之被害人，告訴人就檢察官原本之
    不起訴處分所為之再議聲請並不合法，原臺灣臺中地方法院
    檢察署檢察官所為之不起訴處分應已確定，故公訴人在無刑
    事訴訟法第二百六十條所定之要件下，又再行提起本件公訴
    ，法院應為不受理判決云云。然查告訴人於偵查中係指述：
    被告丙○○於八十九年五月至九十年四月，陸續向告訴人借
    款一千二百二十萬元等語（見九十二年度偵字第五七二六號
    偵查卷第二七頁），並提出臺中市第九信用合作社活期儲蓄
    存款存摺影本一紙，臺灣臺中地方法院九十年度票字第一一
    五五七、一一五五九、一二四五九、一二六一二號民事裁定
    、民事裁定確定證明書各四紙，臺灣臺中地方法院九十年度
    促字第四八七三八號支付命令、支付命令確定證明書各一紙
    為證（參九十二年度發查字第一三一號偵查卷第九頁至第二
    四頁）。被告丙○○於原審法院審理時，亦自承：確實有欠
    告訴人一點錢（參原審卷第二三一頁）等語。準此，依形式
    上觀察，告訴人所為之上開指述如果屬實，其普通債權顯然
    會因被告等人高額設定抵押權而無法獲得清償，在實體法上
    已足認告訴人為被害之人。從而，本案告訴人因不服臺灣臺
    中地方法院檢察署檢察官所為之不起訴處分，而以告訴人之
    身分，先後二次向臺灣高等法院臺中分院檢察署檢察長聲請
    再議，復經該署檢察長先後二次認再議為有理由後，將之發
    回臺灣臺中地方法院檢察署檢察官續行偵查，最後再由該署
    檢察官提起公訴，經核於法尚無不合。因此，本案自無從認
    定被告於起訴前先後二次經臺灣臺中地方法院檢察署檢察官
    所為之不起訴處分業已確定。從而，辯護意旨指摘本案起訴
    有違刑事訴訟法第二百六十條規定云云，經核並無足取，合
    先敘明。
  證人即被告戊○○之夫林大村於檢察官訊問時證稱：因為丙○○當時財務狀況不好，為了保證可以履行契約，所以約定
    要設定五千萬元抵押權以作為保證之用，當初買這土地係為
    賺政府徵收之利益，但政府都未徵收，在訂契約時有送件至
    稅捐稽徵處，但因無法免徵增值稅，所以未辦過戶，本件土
    地買賣如果要繳土地增值稅，則買賣雙方都無利可圖，不可
    能交易成功等語（參九十三年度偵續一字第三二號偵查卷第
    三一頁至第三三頁）綦詳，並提出台中市南屯區公所農業用
    地作農業使用證明書一紙，臺中市稅捐稽徵處黎明分處函二
    紙，交易流程表一紙及其相關資料分附於九十三年度偵續一
    字第三二號偵查卷第三六頁至第三八頁，九十二年度偵字第
    五七二六號偵查卷第四七頁至第五八頁可查，且核與證人即
    土地登記專業代理人張文彥先後於檢察官訊問及原審法院審
    理時證述（參九十三年度偵續一字第三二號偵查卷第九九頁
    至第一○二頁，第一一一頁至第一一二頁，原審卷第一八八
    頁至第二○一頁），證人即上開土地買賣之仲介人陳世明先
    後於檢察官訊問及原審法院審理時證述（參九十二年度偵續
    字第二四九號偵查卷第三七頁至第三九頁，原審卷第二○二
    頁至第二○七頁），證人吳永井於檢察官訊問時證述（參九
    十二年度偵續字第二四九號偵查卷第六五頁）等情均相符。
    復有臺中市稅捐稽徵處九十二年十一月十一日中市稅財字第
    ○九二一二○四三一九號函一紙，臺中市稅捐稽徵處黎明分
    處九十三年十月二十一日中市稅黎分一字第○九三○○一二
    四八九號函檢送被告等人申報土地增值稅之相關資料影本一
    份分附於九十二年度偵續字第二四九號偵查卷第三二頁，九
    十三年度偵續一字第三二號偵查卷第四四頁至第六四頁可稽
    。
  被告丙○○有於上開時地先後設定土地第二順位抵押權五千
    萬元予被告丁○○、土地第三順位抵押權五千萬元予被告戊○○等情，業為被告等所不爭執（參原審卷第三九頁），核
    與證人張文彥於原審法院審理時證述（參原審卷第一八八頁
    至第二○一頁）之情節相符，並有臺中市中興地政事務所九
    十三年十一月五日中興地所四字第○九三○○一六九八七號
    函檢送之上開二次抵押權設定登記申請書及其附件影本各一
    份，上開三筆土地之土地登記第二類謄本共三件分附於九十
    三年度偵續一字第三二號偵查卷第六七頁至第八二頁，本院
    卷第一二三頁至第一二八頁可參，被告丙○○雖辯稱：其因
    為事業失敗，戊○○等人說土地要設定，其認為土地係她們
    的，就任由她們設定，否則其就違約，但設定金額多少其並
    不知情云云，然證人張文彥於原審法院審理時證稱：設定抵
    押權契約書上之內容都是其記載好才拿給丙○○等人蓋章，
    契約書並非空白等語（見原審卷第一九一頁），被告戊○○
    於本院審理中亦稱：設定多少丙○○知道，增幾字刪幾字都
    要她蓋章等語（見本院卷第八一頁），而上開土地申請抵押
    權登記之土地登記申請書上，亦確蓋有被告丙○○之印文無
    誤，故被告丙○○所為不知情之辯解，無從採信。又證人即
    中興地政事務所職員范月秋於檢察官偵查中證稱：本案戊○○之最高限額抵押權六百萬元是第一順位，丁○○之五千萬
    元抵押權是第二順位，戊○○之五千萬元抵押權是第三順位
    ，拍賣時之清償順序以登記次序之順位為準等語（見九十三
    年度偵續一字第三二號偵查卷第一一三頁），足見被告等設
    定上開抵押權，日後上開土地如遭拍賣，將可較一般普通債
    權優先受償。
  辯護意旨固代被告等辯以：當初被告等因不知最高限額抵押
    權與一般抵押權之分別，始辦理一般抵押權之設定登記。本
    案當初應係辦理最高限額抵押權之設定登記，方符當事人之
    本意。蓋設定抵押權當時，被告等雖無可供擔保之債權債務
    關係存在，但將來可能會發生債權債務關係云云。然證人張
    文彥先後於檢察官訊問及原審法院審理時，證稱：本案係先
    由當事人談妥後，其乃依當事人之指示辦理一般抵押權登記
    ，其不知債權金額有多少。至於抵押權擔保之內容為何，其
    亦不清楚。其僅依指示代為辦理設定。當事人指示辦理何種
    登記，其即代為辦理，因為係當事人講好，所以沒有設定最
    高限額抵押權。本案不動產買賣契約書第十三條手寫之內容
    ，亦係由當事人告知後，指示其書寫。其並不知該條約定中
    之「信託登記」之意義，其執業至今，從未辦理過信託登記
    ，亦從未遇過依當事人所述之內容，應辦理最高限額抵押權
    ，但卻指示要辦理一般抵押權之情形。其平日大部分均代為
    辦理最高限額抵押權，比較少代為辦理一般抵押權登記（參
    九十三年度偵續一字第三二號偵查卷第一Ｏ二頁、第一一二
    頁，原審卷第一九二頁、第一九三頁、第一九四頁、第一九
    六頁、第一九七頁）等語，故證人張文彥主要之業務既係辦
    理最高限額抵押權，而比較少辦理設定一般抵押權，則本件
    證人張文彥在上開土地連續二次設定一般抵押權，顯係依照
    被告戊○○等人之指示所為，而非其錯將最高限額抵押權辦
    成一般抵押權甚明。另證人陳世明於原審法院審理時證稱：
    本案係因第一次以公共設施用地（河川區），申請免徵土地
    增值稅，未獲得稅捐機關核准。第二次改以農業用地（地目
    為原）申請免徵土地增值稅，亦因土地上未種植農作物，而
    因此耽擱一點時間。當初設定抵押權之目的，就是為了擔保
    上開三筆土地日後可以過戶完成，上開三筆土地在過戶過程
    中，不會因為被告丙○○將之設定予其他第三人，而產生其
    他債務關係而已。假如過戶有完成的話，抵押權的設定是沒
    有意義的（參原審卷第二○四頁、第二○六頁）等語。準此
    ，應堪認被告等當初應僅係為確保上開三筆土地之所有權移
    轉過程中，被告戊○○、丁○○二人不會因被告丙○○之其
    他債權人之介入，而影響該二人取得上開三筆土地所有權。
    是辯護意旨上開所辯，應非被告等當初之本意甚明。直言之
    ，被告等設定本案之抵押權登記時，應無意為將來可能會發
    生之債權債務關係，而設定擔保債權額為一億元（五千萬元
    加上五千萬元）之最高限額抵押權甚明。換言之，被告等之
    本意應僅係擔心被告丙○○當時財務狀況不佳，為免被告丙○○之其他債權人在申請免徵土地增值稅，及辦理所有權移
    轉登記之過程中，突然介入，致被告戊○○、丁○○二人最
    終無法順利「乾淨地」取得上開三筆土地所有權，始先後虛
    偽設定擔保債權額共計一億元之一般抵押權。故辯護意旨就
    此所辯，尚無足取。
  辯護意旨又認：本案之抵押權設定登記，縱有不實，亦無損
    害於公眾及他人，而不該當於刑法第二百十四條所定之構成
    要件云云。惟本院審核被告等三人所簽訂之不動產買賣契約
    書第十三條，雖有約定「買賣如須繳交土地增值稅，甲乙雙
    方同意由甲方（戊○○、丁○○）設定抵押權並保證同意該
    土地徵收時，一切收益歸甲方所有並無條件配合甲方領取」
    等字句，然其等並未具體約定抵押權應設定之金額為何？是
    依該買賣契約價款三千萬元，若再加計買受人戊○○、丁○○代出賣人丙○○繳納二千四百九十三萬六千四百八十六元
    之土地增值稅和過戶所需之費用及遲延賠償等，被告等三人
    實際上並無各五千萬元，共計一億元之債權債務關係存在，
    自不能設定此等高額之抵押權甚明。乃其等竟先後二次利用
    不知情之證人張文彥代為向臺中市中興地政事務所，申請辦
    理以被告丙○○所有上開三筆土地為擔保，並以被告丙○○
    為債務人，為債權人丁○○、戊○○二人各設定擔保債權額
    為五千萬元之抵押權登記，致使無實質審查權限之該所承辦
    公務員，先後將該等不實之事項登載於職務上所掌管之土地
    登記簿之公文書上，顯足以生損害於地政機關對於土地登記
    、管理之正確性。又抵押權人聲請拍賣抵押物，在一般抵押
    ，因必先有被擔保之債權存在，而後抵押權始得成立，故祇
    須抵押權已經登記，且登記之債權已屆清償期而未受清償，
    法院即應准許之，故被告等人虛偽設定一般抵押權，因抵押
    權較普通債權具有優先受償效力，自將影響而生損害於被告
    丙○○之普通債權人（如告訴人）對債務人即被告丙○○就
    本件土地拍賣取得價金求償之權利甚明。準此，辯護意旨上
    開所辯，亦無足取。
  綜上所述，被告等上開所辯，均無可採。是本件事證明確，
    被告等之犯行均堪予認定，應依法論科。
二、核被告丙○○、戊○○、丁○○等所為，均係犯刑法第二百
    十四條之使公務員登載不實罪。被告等就上開犯行，具有犯
    意之聯絡及行為之分擔，均為共同正犯。被告等共同利用不
    知情之案外人張文彥，代為向地政機關申請辦理上開虛偽之
    抵押權設定登記，均為間接正犯。被告等所共犯之上開二次
    犯行，時間緊接，觸犯構成要件相同之罪，顯係基於概括犯
    意反覆為之，為連續犯，應依刑法第五十六條規定，論以一
    罪，並依法加重其等之刑。原審適用刑法第二十八條、第五
    十六條、第二百十四條、第四十一條第一項前段，罰金罰鍰
    提高標準條例第一條前段、第二條，並審酌被告等均正值壯
    年，被告丙○○國小畢業，被告戊○○高中畢業，被告丁○○大學畢業，不思以預告登記制度或其他合法之方式，以達
    目的，竟為規避土地增值稅，致共犯本罪。其等犯罪手段尚
    屬平和，所為有害於地政機關對於土地登記、管理之正確性
    與告訴人、合庫銀行及其他被告丙○○之債權人。但上開三
    筆土地現因遭被害人合庫銀行向原審法院申請假扣押查封登
    記，而仍登記為被告丙○○所有，告訴人及被害人合庫銀行
    於日後向被告丙○○求償，應無困難。上開三筆土地目前（
    九十四年一月）之公告現值為五千一百五十三萬七千二百元
    （九千九百十一平方公尺乘以每平方公尺五千二百元），被
    告等虛偽設定之抵押權擔保債權額共計一億元（五千萬元加
    上五千萬元）。被告等迄今均未能與告訴人達成民事和解，
    暨犯罪後均否認犯行，態度均屬不佳等一切情狀，各量處有
    期徒刑五月之刑，並均諭知易科罰金之折算標準。其認事用
    法俱無不當，量刑亦稱妥適，被告等上訴意旨指摘原判決不
    當，為無理由，應予駁回。
據上論斷，應依刑事訴訟法第三百六十八條，判決如主文。
本案經檢察官乙○○到庭執行職務。
中　　華　　民　　國　　94　　年　　8 　　月　　17　　日
               刑事第七庭　審判長法　官　林　榮　龍
                                 法　官　黃　日　隆
                                 法　官　林　宜　民
上列正本證明與原本無異。
不得上訴。
                                 書記官　陳　振　海
中　　華　　民　　國　　94　　年　　8 　　月　　18　　日
　　　　　　　　　　　　　　　　　　　　　　　　　　　Ｆ
